臺灣桃園地方法院民事裁定　　　　　100年度消債更更字第1號
聲　請　人
即債務人　　張念祖
上列聲請人因消費者債務清理條例聲請更生事件，聲請人對於民
國99年4 月29日本院98年度消債更字第153 號裁定提起抗告，經
本院於民國99年12月23日以99年度消債抗字第25號民事裁定發回
更審，本院裁定如下：
    主    文
聲請駁回。
聲請費用由聲請人負擔。
    理    由
一、本件聲請意旨略以：聲請人前曾委任代辦公司代為申請辦理
    民國95年度銀行公會所舉辦之債務人一致性協商，惟代辦公
    司未依照聲請人之指示，且未顧及聲請人之收支情狀，逕與
    聲請人之最大債權銀行遠東國際商業銀行（下稱遠東銀行）
    達成協議，片面決定每月還款金額為新臺幣（下同）24,000
    元，然當時聲請人每月收入雖40,000元，扣除家中日常必要
    支出後所剩無幾，實無能力每月繳交協商金額24,000元，故
    聲請人自始即未簽署回覆協議書，亦未繳納任一期協商款項
    ；另聲請人之父因中風及中度肢體障礙等身體不適，亦需聘
    請外籍看護全日照料生活起居，是聲請人既有不可歸責於己
    致履行顯有重大困難之事由，復無擔保或無優先權之債務總
    額未逾1,200 萬元，且未經法院裁定開始清算程序或宣告破
    產，爰依法聲請裁定准予更生等語。
二、按債務人與金融機構協商成立者，不得聲請更生或清算，但
    因不可歸責於己之事由，致履行顯有重大困難者，不在此限
    ；本條例施行前，債務人依金融主管機關協調成立之中華民
    國銀行公會會員，辦理消費金融案件無擔保債務協商機制與
    金融機構成立之協商，準用前項之規定，消費者債務清理條
    例第151 條第5 項、第6 項分別定有明文。又聲請更生或清
    算不合程式或不備其他要件者，法院應以裁定駁回之，但其
    情形可以補正者，法院應定期間先命補正，同條例第8 條亦
    定有明文。次按依債務人與金融機構協商成立者，除非因不
    可歸責於己之事由，致履行顯有重大困難，否則不得聲請更
    生或清算，消費者債務清理條例第151 條第5 項規定意旨甚
    明。是債務清償方案成立後，固由債務人按其條件履行，惟
    需於其後發生情事變更，在清償期間收入或收益不如預期，
    致該方案履行困難甚或履行不能，因不可歸責於己，始能聲
    請更生或清算。此項規定旨在避免債務人任意毀諾已成立之
    協商，濫用更生或清算之裁判上債務清理程序，蓋以債務清
    償方案係經當事人行使程序選擇權所為之債務清理契約，債
    務人應受該成立之協議所拘束。債務人既已與金融機構協商
    成立，如認該協商方案履行有其他不適當情形，自仍應再循
    協商途徑謀求解決。復按，消費者債務清理條例立法意旨，
    乃在幫助陷於經濟上困境之債務人，得藉由更生或清算程序
    ，走出經濟困境，避免走向絕路，實現憲法所保障之生命權
    ，其並非在幫助債務人保持其舊有之生活水平，或幫助債務
    人履行其法定扶養義務。因此在考量所謂之「生活必要性支
    出」，自以維持一般人最低生活水平所需為準，而在扶養費
    支出之考量，亦應以實際上確有受扶養必要之支出為準，其
    與法定扶養義務自當有所區別，茲先敘明。
三、經查：
(一)、聲請人收入部分：本件聲請人前於95年間協商時每月平均收
    入固為48,217元，有各類所得扣繳暨免扣繳憑單可稽（見本
    院98年度消債更字第153 號卷第27頁），然聲請人於本院10
    0 年4 月29日調查程序中表示，伊業於100 年4 月13日改任
    職於板橋環球購物中心，每月薪資60,000元，並提出名片乙
    紙附卷可參，故本院認聲請人目前每月可供支配款項應以60
    ,000元計算。此外，聲請人之父張趙代每月均自榮民服務處
    領有退撫金14,150元，亦據聲請人自承在卷，並提出郵局存
    摺影本可參（見本院98年度消債更字第153 號卷第45、64頁
    ）。
(二)、聲請人所陳報之每月各項支出部分（見本院卷第164頁）：
１、健保費573 元、勞保費630 元、員工福利費195 元、油資1,
    000 元、機車寄車費780 元、火車來回費1,508 元、伙食費
    6,000 元、行動電話費1700元部分：就上開各項支出，業據
    聲請人提出部分支出單據為憑，其中除行動電話費1,700 元
    本院認為過高，應以500 元為計算外，其餘各項支出均屬合
    理，是以上支出合計為11,186元，核與行政院公佈之98年每
    人每月最低生活費用9,829 元差距不大，爰予列計。
２、聲請人父親之扶養費包括外籍勞工看護費17,000元、健保費
    980 元、就業安定費2,00 0元、糖尿病患者專用食品7,313
    元、導尿管及尿袋250 元、抽痰及餵食管器材350 元、居家
    醫療車資500 元、生活必需品3,000 元、居家水電瓦斯費3,
    500 元部分：
  (1)就上開各項支出合計34,893元均屬請人之父張趙代扶養相關
    費用，而張趙代自94年起因中風臥病在床，為中度肢體障礙
    ，生活無法自理，現由外籍看護加以照顧等情，業據聲請人
    提出中華民國身心障礙手冊、中華民國外僑居留證、越南薪
    資表、行政院勞工委員會就業安定費繳款通知書等件為證，
    並提出相關單據為憑，本院認為前開費用之支出均屬合理且
    必要，且本應由張趙代之退撫金及其扶養義務人予以負擔。
  (2)然查，張趙代之扶養義務人為配偶張王蘭芝、聲請人及次子
    張志祖（63年次）、三子張孝祖（67年次），其中張志祖因
    負債離家多時，無法共同負擔張趙代上開扶養相關支出，且
    為債權人所不爭執（見本院99年度消債抗字第25號卷第154
    頁背面）；另經本院依職權查詢張王蘭芝稅務電子閘門財產
    所得調件明細表可知，張王蘭芝97年薪資所得為326,158 元
    ，而98年薪資所得即遽降為53,920元，核與聲請人主張其母
    張王蘭芝於98年間因傷離職乙節相符，又張王蘭芝名下除現
    住不動產外，亦別無其他財產（見本院99年度消債抗字第25
    號卷第175、177頁），則聲請人主張張王蘭芝現依靠張趙代
    每月退撫金14,150元支應生活費乙節，亦堪可採信，聲請人
    雖未就其母親張趙代每月生活支出具體說明，然依行政院公
    佈之98年每人每月最低生活費用9,829 元約略估算張王蘭芝
    生活費，聲請人父親張趙代每月領得之退撫金14,150元於扣
    除張王蘭芝生活費後，尚餘4,321 元可用以支應張趙代上開
    支出。準此，張趙代上開扶養支出34,893元，應於扣除張趙
    代退撫金餘額4,321 元後，始由聲請人及胞弟張孝祖平均負
    擔，是聲請人每月應負擔金額為15,286元（計算式：《34,8
    93元－4,321元》÷2 人），逾此數額，即不予列計。
３、另聲請人於原一審聲請更生時曾陳報其胞弟張孝祖每月負擔
    其等共同住處（登記於其母張王蘭芝名下）之房貸22,829元
    ，後聲請人於本院審理時，雖未陳報該等房貸支出，然本院
    斟酌住屋支出本屬必要生活費用項目之一，故仍應予以審酌
    此項費用，惟房屋貸款支出雖名義上屬債務，然實質上係藉
    由按期繳納貸款而累積資產，惟人民安居並不以居住於自有
    住宅為必要，故租屋居住亦屬目前社會上眾多暫無力或不願
    購屋者之安居方式，且因房租支出尚得作為所得稅之扣除額
    ，是租屋居住毋寧是自認經濟負擔沉重者減輕自我負擔之方
    式之一。又聲請人胞弟張孝祖每月支付房屋貸款數額22,829
    元顯逾桃園地區合理租屋費用甚多，尚難認其數額合理，聲
    請人及其胞弟一家（含外籍看護共5 人）既非不得以租屋方
    式安居，則本院斟酌桃園地區租屋情形，增列聲請人一家房
    屋租金支出為每月12,000元，而此租金支出應由聲請人及胞
    弟張孝祖平均負擔，是聲請人每月應負擔金額為6,000 元。
４、綜上，聲請人每月必要生活支出合計為32,472元（計算式：
    11,186元＋15,286元＋6,000 元）。則聲請人現今每月平均
    收入60,000元於扣除上開每月必要生活支出32,472元後，尚
    餘27,528元可資清償債務。
(三)、又各債權人於本院審理時所願提出還款方案觀之，最大債權
    銀行遠東商業銀行願提供180 期、0％ 利率、每期約8,484
    元之清償方案；台新銀行則分別依汽車貸款以100 期、0％
    利率、每期1,000 元、信用卡貸款以104 期、0％ 利率、每
    期1,000 元之方案與聲請人達成協議；其餘各債權人即富邦
    商業銀行、板信商業銀行、華南商業銀行、萬泰商業銀行、
    花旗商業銀行、萬榮行銷股份有限公司則均比照最大債權銀
    行提供180 期、0％ 利率之還款方案，經計算其每期還款金
    額依序分別約為1,602 元、3,395 元、755 元、1,327 元、
    1,322 元、619 元（見本院卷第114及背面、162、120、121
    、124、133、136、140、144頁），合計每月還款金額為19,
    504元，即顯為聲請人上開每月餘款27,528 元所能負擔，足
    見聲請人現並無不能清償或不能清償之虞，甚或可早日清償
    債務，重建其經濟生活，準此，堪認聲請人尚乏不可歸責於
    己致履行顯有重大困難之情形可言。
四、結論，本件聲請人既無不可歸責之事由，依債權人提供之協
    商條件履行亦非顯有重大困難，應屬聲請更生之要件不備，
    且無從補正，依首揭條文之意旨，自應駁回其更生之聲請，
    爰裁定如主文。
中    華    民    國    100   年    7     月    19    日
                  民事第二庭  法  官  卓立婷
上列正本證明與原本無異。
如不服本裁定，應於裁定送達後10日內，以書狀向本院提出抗告
，並繳納抗告費新臺幣1千元。
中    華    民    國    100   年    7     月    20    日
                              書記官  王素玲